【裁判字號】    95,交易,54
【裁判日期】    950810
【裁判案由】    過失致死
【裁判全文】
臺灣臺中地方法院刑事判決             95年度交易字第54號
公  訴  人  臺灣臺中地方法院檢察署檢察官
被      告  甲○○
選任辯護人  詹仕沂律師
上列被告因過失致死案件，經檢察官提起公訴（95年度偵字第88
9號），本院判決如下：
    主  文
甲○○因過失致人於死，處有期徒刑陸月，如易科罰金，以參佰
元折算壹日。緩刑貳年。
    事  實
一、甲○○於民國九十四年八月十四日晚上八時二十分許，駕駛
    車牌號碼０二三一－ＬＨ號自小客車，沿臺中市○○路○段
    ，由環中路往安和路方向行駛，因欲至對向車道停車訪友，
    乃先將上開車輛駛至臺中市○○區○段七九－三一號前之慢
    車道上，本應注意在劃有分向限制線之路段，不得迴車；起
    步前應顯示方向燈，注意前後左右有無障礙或車輛行人，並
    應讓行進中之車輛行人優先通行；汽車迴車前，應暫停並顯
    示左轉燈光或手勢，看清無來往車輛，並注意行人通過，始
    得迴轉；汽車行駛時，駕駛人應注意車前狀況，並隨時採取
    必要之安全措施，而依當時天候晴、有照明設備、路面乾燥
    、無缺陷、無障礙物、視距良好，並無不能注意之情事，竟
    疏未注意及此，仍自上開地點貿然迴轉，跨越分向限制線，
    適有同向未領得機車駕駛執照之蔡姵怡騎乘車牌號碼ＮＱＧ
    －九二八號重型機車經過，蔡姵怡反應不及，直接撞擊甲○
    ○駕駛之上開自小客車左前車門，蔡姵怡因而人車倒地，受
    有頭部外傷、右側股骨骨折、下頷骨骨折等傷害，雖經送醫
    急救，仍因顱內出血，延於同年八月二十一日下午二時四十
    九分許不治死亡。甲○○於肇事後，在有偵查犯罪職務之公
    務員發覺前，隨即撥打電話報警及叫救護車，並留待現場處
    理，於處理警員到場時，向其坦承肇事而自首接受裁判。
二、案經蔡姵怡之父乙○○訴由臺中市警察局第六分局報請臺灣
    臺中地方法院檢察署檢察官偵查起訴。
    理  由
一、公訴人認證人丙○○於警詢時所述並無證據能力云云，另辯
    護人則辯護稱臺灣區臺中市區車輛行車事故鑑定委員會九十
    四年十二月十五日臺中市區九四０四八六案鑑定意見書並無
    證據能力云云。惟按：被告以外之人於審判中有下列情形之
    一，其於檢察事務官、司法警察官或司法警察調查中所為之
    陳述，經證明具有可信之特別情況，且為證明犯罪事實之存
    否所必要者，得為證據：一、死亡者。二、身心障礙致記憶
    喪失或無法陳述者。三、滯留國外或所在不明而無法傳喚或
    傳喚不到者。四、到庭後無正當理由拒絕陳述者，刑事訴訟
    法第一百五十九條之三定有明文。證人丙○○經本院二度合
    法傳喚均未到庭，而證人丙○○於警詢時陳述內容與本件車
    禍發生前後現場狀況為何之待證事實有關聯，且被告於本院
    準備程序中陳稱證人姓名為顏美慈，與之並不熟識，顏美慈
    認識其與被害人，當天顏美慈有看到等語，經本院向臺中市
    警察局第六分局函調顏美慈警詢筆錄時，該局以九十五年五
    月十二日中分六警交字第０九五００一八八四六號函附證人
    丙○○之臺中市警察局第六分局道路交通事故調查筆錄影本
    過院，而上開筆錄係於九十四年九月三日製作，有該道路交
    通事故調查筆錄一份可參。又本件交通事故係發生於九十四
    年八月十四日，嗣被害人於九十四年八月二十一日死亡，檢
    察官於相驗時訊問被告時，被告即陳稱有路人看到車禍，電
    話號碼0000000000號等語，而證人丙○○警詢筆
    錄所載行動電話為0000000000號，有該上開臺中
    市警察局第六分局道路交通事故調查筆錄可憑，其門號僅末
    二、三碼相反，恐係陳述有誤或誤載所致，是以證人丙○○
    早於起訴前既已製作警詢筆錄，且被告就證人丙○○之真實
    姓名猶有誤認，電話號碼復有誤載，顯見二人當非熟識，證
    人丙○○於警詢所述，當非與被告臨訟勾串，客觀上有可信
    之特別情況，且為證明犯罪事實所必要，依上開說明，其於
    警詢時之證述，自具有證據能力。又卷附臺灣省臺中市區車
    輛行車事故鑑定委員會鑑定意見書係臺灣臺中地方法院檢察
    署檢察官囑託該會為鑑定，係依刑事訴訟法第二百零六條、
    第二百零八條規定為之，屬同法第一百五十九條第一項「除
    法律有規定者外」之情形，自有證據能力，合先敘明。
二、訊據被告甲○○對於上揭時地，駕駛車牌號碼０二三一－Ｌ
    Ｑ號自小客車與被害人蔡姵怡所騎乘車牌號碼ＮＱＧ－九二
    八號之重型機車發生碰撞，致被害人蔡姵怡人車倒地，經送
    醫後仍因顱內出血，送醫不治死亡，且其有過失之事實坦承
    不諱，惟另辯稱：當天其駕車訪友，因要迴轉至對向車道停
    車，遂先停在慢車道上，等同方向車子經過後打方向燈，其
    有看後視鏡，也有回頭看，在其後視鏡範圍約有四、五間房
    子距離內沒有車子後才迴轉，迴轉當時覺得不會有發生碰撞
    情形方才迴轉，且亦有路人看到其有打方向燈，其迴轉車頭
    過三分之一時，已經過了雙黃線一點點，但過了一半就有一
    輛機車從駕駛座左邊衝過來，其看到機車時，只剩下一、二
    步的距離，被害人是從後面衝過來，機車可能是行駛在快車
    道或雙黃線偏左，地上沒有煞車痕跡，其車速大約二、三十
    公里，但被害人機車損害嚴重，且其車門也嚴重凹陷，所以
    被害人應該騎很快，但其不知道被害人時速多少，雙方均有
    過失云云。辯護人則為被告辯護稱：本件被害人係逆向行駛
    ，現場沒有機車煞車痕，且機車受損嚴重，足認其車速過快
    ，又被害人係無照駕駛，可推定其不了解交通安全，亦無法
    確實遵守，無論何人在此狀況下車禍都會發生，而車禍地點
    雙黃線中間有缺口，若被告是在缺口處迴轉，則與本件發生
    是否有因果關係，則有疑異，雖本件被告是在缺口處迴轉，
    但行政上違規不等於被告行為與本件事實有相當因果關係，
    本件車禍鑑定時沒有調閱現場照片及丙○○警詢筆錄，若是
    車禍鑑定委員會看到現場照片重新鑑定，應會有不同見解云
    云。經查：被告於九十四年八月十四日晚上九時二十分許，
    駕駛上開自用小客車，與被害人蔡姵怡騎乘之上開重型機車
    ，在臺中市○○路○段七九－三一號附近發生碰撞，致被害
    人蔡姵怡人車倒地而受有頭部外傷、右側股骨骨折、下頷骨
    骨折等傷害，經送醫後，仍因顱內出血，延於同年八月二十
    一日下午二時四十九分許不治死亡之事實，業據被告供認不
    諱，並有道路交通事故現場圖一份、澄清綜合醫院診斷證明
    書一份、警方所攝現場蒐證照片二十二幀在卷可憑，此外，
    被害人蔡姵怡確係因本件車禍致受有顱內出血等傷害，經送
    醫急救，仍不治死亡之事實，亦經臺灣臺中地方法院檢察署
    檢察官督同法醫師相驗明確，並製有相驗屍體證明書、驗斷
    書及勘驗筆錄附卷可憑。按在劃有分向限制線之路段，不得
    迴車；起步前應顯示方向燈，注意前後左右有無障礙或車輛
    行人，並應讓行進中之車輛行人優先通行；汽車迴車前，應
    暫停並顯示左轉燈光或手勢，看清無來往車輛，並注意行人
    通過，始得迴轉；汽車行駛時，駕駛人應注意車前狀況，並
    隨時採取必要之安全措施，道路交通安全規則第八十六條第
    六款、第一百零六條第二款、第五款、第九十四條第三項分
    別定有明文。又按「刑法上之過失，其過失行為與結果間，
    在客觀上有相當因果關係始得成立。所謂相當因果關係，係
    指依經驗法則，綜合行為當時所存在之一切事實，為客觀之
    事後審查，認為在一般情形下，有此環境、有此行為之同一
    條件，均可發生同一之結果者，則該條件即為發生結果之相
    當條件，行為與結果即有相當之因果關係。反之，若在一般
    情形下，有此同一條件存在，而依客觀之審查，認為不必皆
    發生此結果者，則該條件與結果不相當，不過為偶然之事實
    而已，其行為與結果間即無相當因果關係」，最高法院七十
    六年臺上字第一九二號判例可資參照。被告領有普通小型車
    駕駛執照，於前揭時地駕車自應注意遵守前揭規定，而本件
    車禍發生當時天候晴、有照明設備、路面乾燥、無缺陷、無
    障礙物、視距良好等一切情況，有臺中市○○○道路交通事
    故調查表(一)及駕駛執照影本各一份附卷可稽，並無不能注意
    之情事，其亦自承並未看到被害人之機車，待看到時僅餘一
    、二步之距離，顯見被告並未注意被害人之車輛，其疏未注
    意車前狀況，並隨時採取必要之安全措施，貿然於上開禁止
    迴車之路段，駕車違規跨越分向限制線迴車，導致被害人蔡
    姵怡所騎乘之機車因此一迫近而反應不及而撞向被告駕駛之
    車輛，以致傷重不治死亡，被告應有過失甚明。又本件經送
    臺灣省臺中市區車輛行車事故鑑定委員會鑑定結果，認為被
    告駕駛自小客車由路邊起步不當駛越分向限制線往左迴車，
    未讓同向左後直行車先行，為肇事主因，被害人無駕照駕駛
    重機車疏未注意車前狀況，為肇事次因，有臺灣區臺中市區
    車輛行車事故鑑定委員會九十四年十二月十五日臺中市區九
    四０四八六案鑑定意見書在卷可參，且上開鑑定意見書有證
    據能力，已如前述，自得為本院認定事實之基礎。又被害人
    確因本件車禍而受有頭部外傷、右側股骨骨折、下頷骨骨折
    等傷害，致顱內出血送醫不治死亡，是其死亡之結果，與被
    告之過失行為，具有相當因果關係，至為灼然。又被告及辯
    護人於本院審理中以被害人係逆向行駛、車速過快等語置辯
    ，核與證人丙○○於九十四年九月三日警詢時供承：其於車
    禍發生時剛好面向車禍方向，以步行方式往臺中西屯路三段
    七九－三一號行走在慢車道上，其有看見被告車子停在慢車
    道上慢慢迴轉，結果一部機車行駛在對向車道接近雙黃線的
    地方，被告駕駛的車子已經迴轉到路中間一半的地方，機車
    速度很快的撞上車子等語相符。然縱本件被害人確如被告及
    辯護人所述於案發時有超速、逆向行駛及上述被害人未注意
    車前狀況等疏失，惟被告對於車禍之發生既有過失，尚不得
    因被害人與有過失而解免刑責。另辯護人以臺灣省臺中市區
    車輛行車事故鑑定委員會之鑑定意見書未檢附證人丙○○之
    警詢筆錄及現場照片為由，認車輛鑑定委員會之鑑定不確實
    等語置辯，惟上開鑑定意見書佐證資料尚有被告甲○○於警
    詢時所述、現場圖、車損情形之照片等可資為據，經本院審
    酌本件事證已甚為明確，縱具備辯護人所述之上開資料，仍
    無礙於被告之過失責任之認定。綜上，縱認被害人於本件車
    禍之發生亦有過失（又被害人無照駕駛部分，應僅係違反行
    政法規義務，與本件車禍之發生無因果關係），然此僅係被
    害人是否與有過失之問題，並不能因此解免被告過失致人於
    死之責任。而被告之過失行為與被害人之死亡間具有相當因
    果關係。
    本件事證明確，被告過失致死之犯行洵堪認定，應予依法論
    科。
三(一)被告行為後，刑法業於民國九十四年一月七日修正，同年二
    月二日公布，於九十五年七月一日施行。刑法修正之比較新
    舊法，應就罪刑有關之共犯、未遂犯、想像競合犯、牽連犯
    、連續犯、結合犯，以及累犯加重、自首減輕暨其他法定加
    減原因（如身分加減）與加減例等一切情形，綜其全部罪刑
    之結果而為比較，最高法院九十五年五月二十三日九十五年
    度第八次刑庭會議決議可資參照。經查：
  (1)修正前刑法第六十二條前段規定對於未發覺之罪自首而受裁
    判者，減輕其刑。修正後刑法第六十二條前段規定對於未發
    覺之罪自首而受裁判者，得減輕其刑。就自首由必減修正為
    得減，比較上述修正前、後之刑罰法律，自以被告行為時即
    修正前關自首之規定較有利於被告。
  (2)刑法第二百七十六條第一項之過失致死罪，法定刑原為二年
    以下有期徒刑、拘役、或二千元以下罰金，罰金部分因罰金
    罰鍰提高標準條例第一項前段規定，提高為十倍，為得科銀
    元二萬元以下罰金。而依修正後刑法施行法第一條之一規定
    ：「（第一項）中華民國九十四年一月七日刑法修正施行後
    ，刑法分則編所定罰金之貨幣單位為新臺幣。（第二項）九
    十四年一月七日刑法修正時，刑法分則編未修正之條文定有
    罰金者，自九十四年一月七日刑法修正施行後，就其所定數
    額提高為三十倍。但七十二年六月二十六日至九十四年一月
    七日新增或修正之條文，就其所定數額提高為三倍」，及刑
    法第三十三條第五款修正為：「主刑之種類如下：五、罰金
    ：新臺幣一千元以上，以百元計算之」等規定觀之，依修正
    後之法律，刑法第二百七十六條第一項過失致死罪所得科處
    之罰金刑最高額為新臺幣陸萬元、最低額為新臺幣一千元，
    然依被告行為時即修正前刑法第三十三條第五款規定之罰金
    最低額銀元一元，並提高十倍計算，前開罰金刑，最高額為
    銀元二萬元，最低額為銀元十元，若乘以三倍而換算為新臺
    幣，最高額雖與新法同為新臺幣六萬元，然最低額僅為新臺
    幣三十元。因此，比較上述修正前、後之刑罰法律，自以被
    告行為時即修正前關於科處罰金刑之法律較有利於被告。
  (3)刑法第四十一條第一項前段規定，於九十四年一月七日修正
    、九十五年七月一日施行前之規定為：「犯最重本刑為五年
    以下有期徒刑以下之刑之罪，而受六個月以下有期徒刑或拘
    役之宣告，因身體、教育、職業、家庭之關係或其他正當事
    由，執行顯有困難者，得以一元以上三元以下折算一日，易
    科罰金。」；又被告行為時之易科罰金折算標準，修正前罰
    金罰鍰提高標準條例第二條（現已刪除）規定，就其原定數
    額提高為一百倍折算一日，則本件被告行為時之易科罰金折
    算標準，應以銀元一百元、二百元、三百元折算一日，經折
    算為新臺幣後，應以新臺幣三百元、六百元、九百元折算為
    一日。修正施行後之規定則為：「犯最重本刑為五年以下有
    期徒刑以下之刑之罪，而受六個月以下有期徒刑或拘役之宣
    告者，得以新臺幣一千元、二千元或三千元折算一日，易科
    罰金。」比較修正前後之易科罰金折算標準，以被告行為時
    關於易科罰金之規定，較有利於被告。
    綜合上述各條文修正前、後之比較，揆諸前揭最高法院決議
    及修正後刑法第二條第一項前段、後段規定之「從舊、從輕
    」原則，被告自應適用其行為時之法律，即修正前刑法之相
    關規定、罰金罰鍰提高標準條例第一條前段及修正前罰金罰
    鍰提高標準條例第二條規定，予以論處。
  (二)核被告甲○○所為，係犯刑法第二百七十六條第一項之過失
    致死罪。被告於肇事後，主動報警處理，並對前往處理之員
    警主動坦承肇事之事實，業據被告於警詢及本院審理中均供
    述明確，復有臺中市○○道路交通事故肇事人自首情形紀錄
    表一份在卷可參，其對於尚未發覺之罪，向警方自首並自願
    接受裁判，應依修正前刑法第六十二條前段規定，減輕其刑
    。爰審酌被告過失程度之輕重，被害人因本件車禍死亡，所
    生危害重大，被告肇事後坦承肇事之事實，及於本院審理中
    被告已與被害人家屬達成民事和解（參卷附本院調解結果報
    告書、調解筆錄）並賠償損害，犯罪後態度尚稱良好等一切
    情狀，量處如主文所示之刑，並諭知科罰金之折算標準。復
    按刑法第七十四條規定，於九十四年一月七日修正、九十五
    年七月一日施行，修正前第七十四條第一款規定為：「受二
    年以下有期徒刑、拘役或罰金之宣告，而有左列情形之一，
    認為以暫不執行為適當者，得宣告二年以上五年以下之緩刑
    ，其期間自裁判確定之日起算：一、未曾受有期徒刑以上刑
    之宣告者。」；修正後移列為第七十四條第一項第一款，規
    定：「受二年以下有期徒刑、拘役或罰金之宣告，而有下列
    情形之一，認以暫不執行為適當者，得宣告二年以上五年以
    下之緩刑，其期間自裁判確定之日起算：一、未曾因故意犯
    罪受有期徒刑以上刑之宣告者。」。而犯罪在新法施行前，
    裁判在新法施行後，緩刑之宣告，應適用新法第七十四條之
    規定（參見最高法院九十五年五月二十三日九十五年第八次
    刑庭會議決議）。查被告前未曾受有期徒刑以上刑之宣告，
    有刑案資料查註紀錄表、臺灣高等法院被告前案紀錄表各一
    份在卷可按。被告因過失致犯本罪，經此偵審程序教訓，經
    知警惕諒無再犯之虞，本院認所宣告之刑，以暫不執行為宜
    ，並諭知緩刑二年，以勵自新。
據上論斷，應依刑事訴訟法第二百九十九條第一項前段，刑法第
二條第一項、第二百七十六條第一項、修正前刑法第六十二條前
段、修正前刑法第三十三條第五款、修正前刑法第四十一條第一
項前段、刑法第七十四條第一項第一款，罰金罰鍰提高標準條例
第一條前段，第二項（修正前），判決如主文。
本案經檢察官楊忠城到庭執行職務。
中    華    民    國    95    年    8     月    10    日
                  刑事第十四庭  審判長法  官  楊真明
                                      法  官  黃渙文
                                      法  官  陳  葳
上正本證明與原本無異。
如不服本判決，應於收受本判決後十日內向本院提出上訴書狀，
其未敘述上訴理由者，並得於提起上訴後十日內向本院補提理由
書狀（均須按他造當事人之人數附繕本）「切勿逕送上級法院」
。
                                      書記官  張雅如
中    華    民    國    95    年    8     月    14    日
附錄法條：
刑法第二百七十六條
因過失致人於死者，處二年以下有期徒刑、拘役或二千元以下罰
金。
從事業務之人，因業務上之過失犯前項之罪者，處五年以下有期
徒刑或拘役，得併科三千元以下罰金。


司法院資訊處製作；財團法人民間司法改革基金會備份。
